【裁判字號】    97,上易,118
【裁判日期】    980421
【裁判案由】    撤銷買賣行為等
【裁判全文】
臺灣高等法院臺南分院民事判決         97年度上易字第118號
上  訴  人  大眾商業銀行股份有限公司
法定代理人  戊○○
訴訟代理人  庚○○
            丁○○
            丙○○
            己○○
被 上 訴人  乙○○
            甲○○
上列二人共同
訴訟代理人  邱創典  律師
複  代理人  謝耿銘  律師
上列當事人間因撤銷買賣行為等事件，上訴人對於中華民國97年
4月25日臺灣嘉義地方法院第一審判決（96年度訴字第690號）提
起上訴，本院於98年4月7日言詞辯論終結，判決如下：
    主  文
上訴駁回。
第二審訴訟費用由上訴人負擔。
    事  實  及  理  由
一、上訴人大眾商業銀行股份有限公司之法定代理人原為陳田錨
    ，已於96年10月31日起變更為戊○○，有上訴人提出之經濟
    部97年11月11日經授商字第09701287650號股份有限公司變
    更登記表在卷可按（見本院卷第173頁），茲據戊○○具狀
    聲明承受訴訟（見本院卷第170-172頁），核無不合，應予
    准許，先予敘明。
二、上訴人起訴主張：
  (一)、訴外人朱厚銘（即被上訴人乙○○之夫）於民國（下同）
      88年8月12日邀同被上訴人乙○○為連帶保證人，向上訴
      人借款新台幣（下同）350萬元，嗣朱厚銘於90年9月以後
      即未依約繳納本息，依約定條款，借款視為全部到期，並
      對全部借款、利息、違約金負清償之責。又朱厚銘出售系
      爭債務之抵押不動產為清償後，尚積欠上訴人本金761,11
      1元及自92年12月12日起至清償日止之利息、違約金未清
      償，被上訴人乙○○依法自應負連帶保證責任。
  (二)、被上訴人乙○○於96年7月16日將嘉義縣水上鄉○○○段
      82地號（下稱系爭土地）之所有權，以買賣為登記原因之
      法律關係移轉登記予被上訴人甲○○，其為虛偽買賣，移
      轉並無合理對價關係，屬無償行為，而有害於上訴人之債
      權，上訴人自得依民法第244條之規定請求撤銷被上訴人
      間之買賣行為，並請求塗銷系爭土地之所有權移轉登記行
      為。
  (三)、聲明：
    1.原判決廢棄。
    2.被上訴人間就嘉義縣水上鄉○○○段82地號土地於96年6
      月29日所為之買賣行為應予撤銷。
    3.被上訴人甲○○就嘉義縣水上鄉○○○段82地號土地於96
      年7月16日於嘉義縣水上地政事務所辦理之所有權移轉登
      記應予塗銷。
    4.第一、二審訴訟費用由被上訴人等連帶負擔。
三、被上訴人則以：
  (一)、被上訴人乙○○與其夫朱厚銘於88年以不動產向上訴人貸
      款350萬元，被上訴人乙○○為連帶保證人，借款日期自
      88年8月12日起至108年8月12日止，利息按年率10.20％計
      付，期間因貸款壓力沈重，多次爭取利率調整，第一次調
      降為9.2％，第二次調降為8.5％，仍無法繳款，其不動產
      遂遭法院拍賣後流標。期間展盛房屋仲介與訴外人朱厚銘
      簽約買賣該不動產，經幾次協調後，於92年11月18日以28
      3萬元賣予訴外人陳建忠以清償借款。因被上訴人乙○○
      誤認為該抵押之不動產既經撤銷查封並已賣出清償借款，
      則自不再為保證人，亦無須負連帶責任，且被上訴人乙○
      ○至今並未曾接獲任何有關上訴人之催討電話或存證信函
      ，故誤以為無須就餘款再為清償，並非對還款一事有意置
      之不理。至被上訴人乙○○所有之系爭土地，原係其公公
      生前以其妻子朱蕭香之名義與他人合買，然因朱厚銘積欠
      債務之故，始移轉登記至被上訴人乙○○名下。惟訴外人
      朱厚銘亦多次向被上訴人甲○○借款（二人為兄妹關係）
      ，計自89年4月5日借款10萬元、89年4月5日借款10萬元、
      89年4月13日借款3萬元、89年5月8日借款2萬元、89年5月
      18日借款24,000元、89年6月7日借款6萬元、89年6月26日
      借款2萬元、89年7月7日借款25,000元、89年7月31日借款
      2萬元、89年8月30日借款3萬元、89年10月9日借款25,000
      元、90年1月11日借款3萬元、90年10月11日借款19,000元
      、93年3月12日借款1萬元、93年3月12日借款1萬元、93年
      3月12日借款1萬元、93年3月12日借款100元、93年4月14
      日借款10萬元、93年4月14日借款10萬元，總計借款金額
      為733,100元，茲因無法償還，故以系爭土地登記移轉予
      被上訴人甲○○作為抵償，以清償其債務，並於年初時開
      立農會票據2張向被上訴人甲○○借款，承諾以系爭土地
      償還，亦即係以借款來抵作價金，故買賣關係確實存在，
      另朱厚銘雖曾移轉部分畸零地予被上訴人甲○○抵債，惟
      該債務與系爭土地所抵債款非屬同一等語資為抗辯。
  (二)、聲明：
    1.上訴駁回。
    2.第二審訴訟費用由上訴人負擔。
四、兩造不爭執事項如下：
  (一)、本件訴外人朱厚銘於88年8月12日邀同被上訴人乙○○為
      連帶保證人向上訴人借款350萬元，約定借款期間自88年8
      月12日起至108年8月12日止，利息按年利率8.5％計付。
      訴外人朱厚銘於90年9月間起未依約攤還本息，依約定條
      款，借款視為全部到期，並對全部借款、利息、違約金負
      清償之責。又朱厚銘出售系爭債務之抵押不動產為清償後
      ，尚積欠上訴人本金761,111元及自92年12月12日起至清
      償日止之利息、違約金未清償，被上訴人乙○○應負連帶
      保證責任。
  (二)、被上訴人於96年7月16日將系爭土地之所有權，以買賣為
      登記原因之法律關係移轉登記予被上訴人甲○○。
  (三)、以上事實，並有借據影本、不動產謄本異動索引、大眾銀
      行放款單筆貸放攤還及收息記錄查詢單（見原審卷第7頁
     ，本院卷第14頁、原審卷第8-10頁，本院卷第38-47頁）在
      卷可參，自可信為真實。
五、至於上訴人主張被上訴人間就系爭土地基於買賣關係之移轉
    並無合理對價，並否認被上訴人間之買賣契約為真正，且有
    害及上訴人之債權，上訴人自得依民法第244條第1項、第2
    項之規定請求撤銷被上訴人間之買賣行為，惟遭被上訴人否
    認之，並以前開情詞置辯。是本件應審酌者為(1)被上訴人間
    就系爭土地之買賣關係是否為真？(2)系爭土地之買賣關係是
    否屬無償行為有否害及上訴人之債權？茲分論如下：
  (一)、按民法第244條所稱債務人所為之無償行為或有償行為，
      均係真正成立之行為，不過因其行為有害於債權人之權利
     ，許債權人於具備同條所定要件時聲請法院撤銷，若債務
     人與他人通謀而為虛偽意思表示者，依民法第87條第1項之
     規定，其意思表示當然無效。此種行為有害於債權人之權
     利者，債權人祇須主張其無效，以保全自己之權利，無聲
     請撤銷之必要（最高法院著有26年度上字第609號判例供參
     ）。且按虛偽買賣乃雙方通謀而為虛偽意思表示，依民法
     第87條第1項規定，其買賣當然無效，與得撤銷之法律行為
     經撤銷始視為自始無效者有別，故虛偽買賣雖屬意圖避免
     強制執行，但非民法第244條所謂債權人得聲請法院撤銷之
     債務人行為，亦有最高法院50年度台上字第547號判例可參
     。而通謀虛偽意思表示本無效，債權人得依同法第242條規
     定，代位行使債權人之權利，訴請第三人回復原狀，以保
     全其債權。上訴人既謂被上訴人間就訟爭房地所為設定抵
     押權行為，係屬通謀而為虛偽意思表示，依上說明，亦只
     須主張其無效，再依代位權之法律關係以保全自己之權利
     ，本件上訴人主張被上訴人間之買賣為虛偽（見本院卷第
     76頁）雖曾於98年8月21日提出追加訴之聲明狀，追加先位
     聲明：「一、原判決廢棄。二、上訴人於第一審之訴請求
     改判。三、被上訴人間民國96年6月29日如原起訴狀所示之
     不動產所為之買賣行為，為通謀虛偽意思表示，應屬無效
     。四、被上訴人甲○○於民國96年7月16日就原起訴狀所示
     之不動產，以嘉義縣水上地政事務所移轉登記應予塗銷。
     」（見本院卷第125頁）。而其聲明及主張有不明瞭之處，
     經命其敘明或補充之（見本院卷第108頁），嗣上訴人即不
     主張追加之先位聲明（見本院卷第120頁言詞辯論筆錄），
     則上訴人既主張被上訴人間係虛偽買賣，屬通謀而為虛偽
     意思表示無效，竟依同法第244條規定，對之提起撤銷之訴
     ，自無從准許。
  (二)、上訴人雖又主張被上訴人間之買賣無合理對價應屬無償行
      為而有害上訴人之債權，伊得撤銷之。依其主張可認其主
      張該買賣行為非無效，而係隱藏他項無償行為。然按民法
      第87條第2項所謂虛偽意思表示，隱藏他項法律行為者，
      適用關於該項法律行為之規定，係指為虛偽意思表示之當
      事人間隱藏有他項真實之法律行為而言，其所隱藏之行為
      ，當無及於他人之效力（最高法院50年度台上字第2675號
      判例參照），則上訴人主張該買賣隱藏無償行為，伊得撤
      銷，尚非有據。何況被上訴人主張兩造之系爭買賣，並非
      無任何對價清償等情：經查
    1.被上訴人甲○○自89年4月5日至93年4月14日間陸續借款
      予訴外人朱厚銘一情，業據被上訴人乙○○提出訴外人朱
      厚銘之嘉義市農會0000000000000000號之活期存款存摺明
      細（見原審卷第31-35頁）及被上訴人甲○○所有臺灣銀
      行000000000000號、000000000000號二帳戶之歷史明細查
      詢系統清單及臺灣銀行客戶所有存款明細查詢單（見原審
      卷第36-46頁）為憑，而依訴外人朱厚銘上開之嘉義市農
      會0000000000000000號之活期存款存摺所示，就臺灣銀行
      000000000000號、000000000000號、000000000000號及00
      0000000000號之帳戶所匯入之金額合計為1,003,100元（
      按被上訴人乙○○提出上開之計算結果為733,100元，但
      其中93年3月12日3筆10萬元匯款，均誤載為1萬元，合計
      漏算270,000元）。
    2.經查本件臺灣銀行000000000000號、000000000000號及00
      0000000000號等3個帳戶為被上訴人甲○○所有，有原審
      函查臺灣銀行嘉義分行97年2月14日回函及臺灣銀行嘉北
      分行97年2月15日回函在卷可稽（見原審卷第80、84頁）
      ；至於000000000000號此一帳戶雖為臺灣銀行營業部97年
      2月13日回函電腦檔案中無此帳號，然000000000000號帳
      戶原為被上訴人甲○○所有，但已於95年7月14日銷戶一
      情，業據被上訴人甲○○提出臺灣銀行客戶所有存款明細
      查詢單為憑（見原審卷第71頁、本院卷第37頁），且與被
      上訴人甲○○所提出臺灣銀行000000000000號帳戶之歷史
      明細查詢系統清單（見原審卷第36-37頁）記載其戶名為
      甲○○一情相符，則該帳戶自可認定為被上訴人甲○○所
      有無訛，上訴人爭執該帳戶非屬被上訴人甲○○所有，顯
      無理由。是被上訴人甲○○自89年4月5日起至93年4月14
      日止陸續匯款1,003,100元給訴外人朱厚銘一情，應屬可
      採。至於借款之原因，據訴外人朱厚銘於原審證稱：「因
      父親生病及欠錢用，於83年間有向大眾銀行及妹妹甲○○
      借錢；86年又開始借，並沒有講到利息，也沒有講何時還
      ；86年後都沒有還過；共借十幾次，共8、90萬元左右；
      大部分均是由被上訴人甲○○匯款，並無約定利息及何時
      還款等情。」是上開匯款係訴外人朱厚銘向被上訴人甲○
      ○所為之借款一情，業經原審隔離訊問訴外人朱厚銘及兩
      位被上訴人，並核與被上訴人甲○○、乙○○所為之陳述
      大致相符（見原審卷第113-118頁），則訴外人朱厚銘因
      資金週轉、借新還舊之需要，有向其妹妹即被上訴人甲○
      ○借款之情事，堪信為真實。
    3.上訴人雖爭執被上訴人提出之匯款記錄金額並不相符，顯
      有拼湊數字之嫌云云，惟93年3月12日被上訴人甲○○確
      實自其臺灣銀行000000000000號帳戶匯出3筆10萬元及1筆
      100元到訴外人朱厚銘所有之嘉義市農會帳戶內，此既有
      上開訴外人朱厚銘之嘉義市農會0000000000000000號之活
      期存款帳戶往來明細及臺灣銀行000000000000號帳戶之歷
      史明細查詢系統清單可憑，顯然被上訴人就該部分金額僅
      列為3筆1萬元及1筆100元，應係誤看金額而導致誤載，否
      則焉有棄其有利證據不用之理，是上訴人主張被上訴人甲
      ○○之匯款金額係拼湊數字等主張，並不可採。
    4.又按系爭土地本係訴外人朱厚銘繼承所得，因訴外人朱厚
      銘信用紀錄不佳，才借名登記在被上訴人乙○○名下，且
      被上訴人乙○○亦自承：「一開始是以邱偉洲為人頭，後
      來87年蘇秀鳳及朱厚銘均有去辦理抵押權登記，88年邱偉
      洲把土地移轉給邱瓊磊，邱瓊磊再把土地分割給蘇謝額，
      蘇謝額再把我們的部分以買賣的名義移轉給我們。」（見
      原審97年1月29日及97年3月4日言詞辯論筆錄，原審卷第
      68頁），復有被上訴人所提出84年10月6日之覺書（見原
      審卷第70頁）及卷附原審依職權調取系爭土地之歷年移轉
      登記土地登記簿謄本為憑（見原審卷第86-109頁），堪信
      為真實。至於為何將系爭土地變更登記給被上訴人甲○○
      一節，訴外人朱厚銘自承係因欠被上訴人甲○○錢，就把
      土地登記給她（見原審卷第116頁）。可見被上訴人乙○
      ○就系爭土地基於買賣關係登記給被上訴人甲○○，係以
      訴外人朱厚銘積欠之債務作為對價，而被上訴人乙○○以
      訴外人朱厚銘所借名登記之系爭土地出賣給被上訴人甲○
      ○，用以清償訴外人朱厚銘所積欠被上訴人甲○○之借款
      債務，亦難謂其非有償之買賣行為。
    5.又上訴人主張系爭土地之買賣契約書記載買賣價金為851,
      200元與訴外人朱厚銘向被上訴人甲○○借貸之金額不相
      符合而有爭執，雖有系爭買賣契約書為憑（見原審卷第72
      頁）。惟據訴外人朱厚銘及被上訴人甲○○之證述，兩人
      間之借款雖大部分以匯款方式為之，但仍有部分係以現金
      交付，至於被上訴人乙○○僅列出733,100元，係因為此
      部分有匯款紀錄。而被上訴人甲○○亦陳明只想多少拿一
      點回來，而未詳細去計算確實金額。再者，甲○○與訴外
      人朱厚銘乃兄妹關係，依目前臺灣民間常情，兄弟姊妹間
      之小額借款，確實有以現金交付之情形，何況被上訴人甲
      ○○與訴外人朱厚銘同住嘉義市，以現金交付亦合常情。
      另由被上訴人所提出之訴外人朱厚銘之嘉義市農會000000
      0000000000號之活期存款帳戶往來明細計算，實際上被上
      訴人甲○○匯給訴外人朱厚銘之款項應為1,003,100元，
      亦如前所述。則訴外人朱厚銘所欠被上訴人甲○○之款項
      實際上應超過851,200元一情，亦可認定。況系爭土地以
      買賣關係登記予被上訴人甲○○，其用意在抵銷訴外人朱
      厚銘對於被上訴人甲○○所欠之債務，不論形式上買賣之
      價金為若干，系爭土地之對價應認係以訴外人朱厚銘所欠
      被上訴人甲○○之金額而定。退而言之，被上訴人等以較
      低之買賣金額簽訂買賣契約書以供移轉登記所用，亦符合
      目前之土地移轉登記常情。是尚難因系爭土地之買賣價金
      與訴外人朱厚銘實際所欠被上訴人甲○○之債務金額不相
      符一節，即謂系爭土地之買賣關係為無償行為。
    6.基上，就系爭土地係基於買賣關係而移轉一情，業據被上
      訴人提出土地所有權買賣移轉契約書為憑，而訴外人朱厚
      銘確有向被上訴人甲○○借款一情，亦如前所述，是被上
      訴人乙○○陳稱：系爭土地之移轉登記乃以訴外人朱厚銘
      所欠被上訴人甲○○之借款債務，抵銷被上訴人甲○○所
      應給付予被上訴人乙○○之買賣價金等語，應可認為事實
      。則本件被上訴人間就系爭土地之買賣關係，既有抵銷訴
      外人朱厚銘向被上訴人甲○○借貸之金錢債務之事實，顯
      然是有償行為，是其顯不符民法第244條第1項之構成要件
      ，堪以認定。
  (三)、又按債務人所為之有償行為，於行為時明知有損害於債權
      人之權利者，以受益人於受益時亦知其情事者為限，債權
      人得聲請法院撤銷之。民法第244條第2項定有明文。又按
      債務已屆清償期，債務人就既存債務為清償者，固生減少
      積極財產之結果，但同時亦減少其消極財產，於債務人之
      資力並無影響，不得指為民法第244條第1項或第2項之詐
      害行為。惟在代物清償，如代償物之價值較債權額為高，
      有損害於債權人之權利時，而受益人於受益時方知其情事
      者，仍有同法條第2項之適用。（最高法院55年度台上字
      第2839號判例參照）
    1.經查，系爭土地本係訴外人朱厚銘繼承所有，因其信用紀
      錄不佳，復有銀行欠款之故，始借名登記在被上訴人乙○
      ○名下。嗣訴外人朱厚銘為抵銷所欠被上訴人甲○○之借
      款債務，乃由被上訴人乙○○將系爭土地依買賣關係登記
      給被上訴人甲○○，已詳如前述，則系爭土地之變更登記
      ，既係為清償訴外人朱厚銘所欠被上訴人甲○○既存之借
      款債務，於系爭土地移轉登記給被上訴人甲○○後，雖然
      產生減少訴外人朱厚銘積極財產之結果，但同時亦減少訴
      外人朱厚銘之消極財產（即所欠被上訴人甲○○之借款債
      務），揆諸前開判例意旨，於被上訴人乙○○與訴外人朱
      厚銘之資力並無影響，尚難謂有損害上訴人債權行為。
    2.況系爭土地係於96年6月1日方從訴外人蘇謝額移轉給被上
      訴人乙○○，而於96年7月16日再移轉給被上訴人甲○○
      一情，亦有嘉義縣水上地政事務所異動索引在卷可稽（見
      本院卷第39-41頁），而上訴人對被上訴人乙○○之債權
      早在90年間業已存在，是被上訴人乙○○若真欲侵害上訴
      人之債權，則於96年6月1日直接從訴外人蘇謝額名下將系
      爭土地移轉予被上訴人甲○○即可，又何須先移轉給被上
      訴人乙○○，一個多月後再移轉給被上訴人甲○○，顯見
      被上訴人間之買賣契約，並非明知有損害於上訴人之債權
      而故意為之，是其亦不符合民法第244條第2項之構成要件
      。從而，上訴人主張本於民法第244條第2項之規定，請求
      撤銷被上訴人間就系爭土地之買賣行為，並塗銷系爭土地
      之移轉登記，自亦難認為可採。
六、綜上所述，上訴人本於民法第244條第1項、第2項之規定，
    起訴請求撤銷被上訴人間就系爭土地於96年6月29日所為之
    買賣行為；並塗銷系爭土地於96年7月16日於嘉義縣水上地
    政事務所辦理之所有權移轉登記，於法無據，原審為上訴人
    敗訴之判決，並無不合。上訴意旨指摘原判決為不當，求予
    廢棄改判，為無理由，應予駁回。
七、本件事證已臻明確，兩造其餘攻擊防禦方法及所提之證據，
    經審酌結果與本院前揭判斷不生影響，爰不逐一論述，附此
    敘明。
八、據上論結，本件上訴為無理由，依民事訴訟法第449條第1項
    、第78條，判決如主文。
中    華    民    國    98    年    4    月    21    日
                  民事第二庭   審判長法  官  丁振昌
                                     法  官  吳上康
                                     法  官  李素靖
上為正本係照原本作成。
不得上訴。
中    華    民    國    98    年    4     月    21    日
                                     書記官  林鈴香


司法院資訊處製作；財團法人民間司法改革基金會備份。
